臺灣嘉義地方法院交通事件裁定　　　　　　　　　　　九十一年度交聲字第五五號
　　原處分機關　交通部公路局嘉義區監理所
　　異　議　人
　　即受處分人　南嘟交通事業有限公司
　　代　表　人　甲○○
右列異議人因違反道路交通管理處罰條例案件，對於交通部公路局嘉義區監理所於民
國九十一年二月五日所為之處分（原處分案號：嘉監五字第裁七０─Ｚ000000
00號），聲明異議，本院裁定如左：
    主  文
異議駁回。
    理  由
一、原處分機關處分意旨略以：異議人所有車牌號碼ＱＱ—一０七號營業大客車於民
    國九十年十一月十四日十七時十九分許，經國道公路警察局第六隊在國道三號南
    向七八公里處以公警局交字第Ｚ00000000號違規通知單舉發「駕駛吊扣
    期間駕車」交通違規，依道路交通管理處罰條例第二十一條之一第一項第七款處
    罰「汽車所有人」（即本件異議人）罰鍰新臺幣（下同）六萬元整，並吊扣汽車
    牌照三個月等語。
二、受處分人則以：（一）車牌號碼ＱＱ—一０七號營業遊覽大客車之實際所有人（
    即車主）為賴華山，乃接受其個別經營者（即寄行）委託服務代辦該車監理行政
    及其相關事務，該車之經營、使用均由車主自行掌控，雙方訂有貨運業接受個別
    經營者委託服務契約書，該契約性質屬異議人與車主間之管理信託關係，至於監
    理登記乃是監理行政管理措施，非車輛所有權之登記制度；故異議人並非該違規
    車輛之實際所有人，亦非實際違規之行為人，按行政制裁應以實際行為人違反行
    政法上義務為制裁對象，然原處分機關不察，逕行裁決處罰，與法自有未合。（
    二）道路交通管理處罰條例新修正實施前，對於未領用駕駛執照之相關規定，僅
    針對駕駛行為人為處罰對象，並無連座、重罰等規定，雖於新法實施後，對於駕
    駛行為人之處罰規定，增列該條例第二十一條之一之規定，除處罰駕駛行為人外
    ，另對汽車所有人亦處罰之，苟駕駛行為人如自知駕駛執照資格狀態，而又違反
    相關處罰規定，自應接受處罰，為原舉發單位不察，且原處分機關亦未依行政程
    序法第十一節關於「送達」之法定程序、要件等及其相關規定，將駕駛行為人駕
    駛執照管制現狀等之情形告知異議人或公告，異議人卻於非明知亦未故意且無過
    失之情形下，原處分機關擅自將駕駛執照之管理責任加諸於汽車所有人，自有可
    亦之處，更何況異議人僅係登記名義人，並非實際汽車所有人，不應遭受連帶處
    分，爰聲明異議請求撤銷原處分等語。
三、按汽車駕駛人駕駛大客車有「駕駛執照吊扣期間駕車」之情形，汽車所有人及駕
    駛人各處四萬元以上八萬元以下罰鍰，並當場禁止該汽車駕駛人繼續駕駛及扣留
    其車輛牌照，並吊扣其汽車牌照三個月，道路交通管理處罰條例第二十一條之一
    第一項第七款及第二項分別定有明文。揆諸立法意旨係鑒於聯結車、大客車、大
    貨車等大型車輛倘發生交通事故，均造成人民生命、財產之重大損傷，而無照、
    駕照遭吊扣或吊銷期間仍違規駕駛大型車輛致嚴重妨害交通安全之事頻傳，車輛
    所有人客觀上因車輛之營運而獲取利益，對於提供大型車輛供他人駕駛，對於駕
    駛人本應負起嚴格監督管理之義務，是以，特修法增訂有上揭違規行為時，除處
    罰「駕駛人」以外，尚同時處罰「汽車所有人」，以督促「汽車所有人」不得恣
    意提供大型車輛供他人駕駛，應附有審核駕駛人是否具有合法、有效、可得使用
    之駕駛執照之義務，實為憲法保障人民之生命財產安全所必須之限制。再者，汽
    車所有權登記由中央公路主管機關統一辦理，並得委託省（市○○路主管機關辦
    理，公路法第六十一條第一項定有明文，是項登記制度係為公路交通行政管理為
    目的，與汽車屬動產，其所有權之移轉不以登記為之的物權觀念有別。而監理機
    關依客觀之登記資料認定汽車所有人，亦為監理行政管理所必須，否則上開汽車
    登記管理制度之建制目的將無法達成。
四、經查本件車牌號碼ＱＱ—一０七號營業遊覽大客車為異議人所有，此有汽車車籍
    查詢影本一份在卷可參，而駕駛人賴華山之駕駛執照自九十年十月三十一日至九
    十二年一月三十日止，經易處吊扣駕照在案，有賴華山之汽車駕照基本資料在卷
    可查，又賴華山復於九十年十一月十四日駕駛異議人所有車牌號碼ＱＱ—一０七
    號營業遊覽大客車，在國道三號南向七八公里處經警舉發，經原處分機關依道路
    交通管理處罰條例第二十一條之一第一項第七款處罰「汽車所有人」（即本件異
    議人）罰鍰六萬元整，並吊扣牌照三個月等事實，為異議人所不爭執，且有九十
    一年二月五日嘉監五字第裁七０─Ｚ00000000號違反道路交通管理事件
    裁決書及內政部警政署國道公路警察局公警局交字第Ｚ00000000號舉發
    違反道路交通管理事件通知書各一份在卷可參。故異議人所有之上述營業遊覽大
    客車，有於前開時、地，由駕駛執照尚於吊扣期間之駕駛人賴華山駕駛之違規事
    實，應堪認定。異議人雖以前詞置辯，惟參諸異議人所提出其與賴華山所簽立之
    「遊覽車業接受個別經營者（寄行）委託服務契約」，該約第四條明訂「前開車
    輛因係登記甲方（即異議人）之所有，從而名義上亦為其駕駛人等人員之雇主，
    、、」，依約所示，客觀上異議人既為汽車所有人，為賴華山名義上之雇主，在
    監理行政管理上，自應注意賴華山是否在駕照被吊扣期間駕駛，善盡前開法條所
    示之汽車所有人管理注意義務，異議人以其非實際所有人，欲脫免其為登記汽車
    所有人之行政責任，並不足採。又關於賴華山先前違規易處吊扣駕照之行政處分
    ，依法送達之相對人為吊扣駕照之賴華山，尚難僅以異議人未獲通知，即認原處
    分機關未為合法送達。本件賴華山未依約告知異議人其駕駛違規情形，係屬雙方
    契約責任問題，況異議人僅需取得駕駛人之書面同意，即可據以向監理機關申請
    查詢該職業駕駛人之違規情形（經原處分機關陳明在卷可資參照），並非毫無管
    道知悉駕駛人之違規狀況。再者，揆諸前揭法律建制目的及規範意旨，「汽車所
    有人」提供大型車輛供駕照遭吊扣期間之駕駛人駕駛即該當裁罰要件，應無因其
    與個別駕駛人間之契約關係而有差別，否則該法之立法意旨盡失，顯非妥適。綜
    上所述，原處分機關依路交通管理處罰條例第二十一條之一第一項第七款之規定
    ，裁處異議人罰鍰六萬元，並吊扣汽車牌照三個月，於法尚無不當，本件異議人
    之異議為無理由，應予駁回。
據上論結，應依道路交通案件處理辦法第十九條前段，裁定如主文。
中      華      民      國    九十一    年      三      月    二十九    日
                                臺灣嘉義地方法院交通法庭
                                  審判長法官  沈  福  財
                                        法官  王  漢  章
                                        法官  陳  端  宜
右正本證明與原本無異。
如不服本裁定，應於裁定送達後五日內向本院提出抗告狀（應附繕本）。
中      華      民      國    九十一    年      三      月    二十九    日
                                      書記官  尹  玉  琪
